臺灣高等法院臺南分院刑事裁定　　　　九十三年度交抗字第四九號　Ａ
　　　抗　告　人
　　　即受處分人　甲　○　○
右抗告人因違反交通管理處罰條例案件，不服臺灣嘉義地方法院中華民國九十三年二
月二十七日裁定（九十三年度交聲字第一八號），提起抗告，本院裁定如左：
      主      文
抗告駁回。
      理      由
一、本件抗告意旨略以：抗告人依道路交通管理處罰條例第二十一條之一第四項已善
    盡查證駕駛人駕駛執照資格之注意，按抗告人所僱用之駕駛員黃淑芬確有駕駛執
    照，於異議裁定事實並無爭議，該大貨車確是為黃淑芬所駕駛送漁貨，而該僱用
    人黃淑芬因在高雄搬運貨物，而腳痛復發，豈是遠在嘉義之汽車所有人能預料，
    如此種情形，又強制處罰所有人，那道路交通管理處罰條例地二十一條之一第四
    項將形同具文。且抗告人與該僱用人黃淑芬的確是靠這一台大貨車維持生活，先
    前已繳交蔡士杰之罰鍰完畢（即新台幣六萬三千元之罰鍰），今又要扣該車牌照
    三個月，且又要補繳新台幣（下同）六萬元，只因僱用人黃淑芬一時腳痛而請搬
    運工蔡士杰代為駕駛，須付出連維持生活基本所需之大貨車及十二萬元之罰鍰，
    實有違比例原則，無異判定抗告人死刑，及僱用人黃淑芬無法謀生活之基本所需
    云云。
二、經查：
（一）按「汽車駕駛人駕駛聯結車、大客車、大貨車，有下列情形之一者，汽車所有
      人及駕駛人各處新臺幣四萬元以上八萬元以下罰鍰，並當場禁止該汽車駕駛人
      繼續駕駛及扣留其車輛牌照：：：一未領有駕駛執照駕車者。：：：」「違反
      第一項情形，並吊扣其汽車牌照三個月。」「汽車所有人如已善盡查證駕駛人
      駕駛執照資格之注意，或縱加以相當之注意而仍不免發生違規者，汽車所有人
      不受本條之處罰。」道路交通管理處罰條例第二十一條之一第一項第一款、第
      三項及第四項分別定有明文，該條項係同時處罰汽車所有人及駕駛人。次按道
      路交通管理處罰條例第二十一條之一第一項第一款之立法意旨，應係在處罰明
      知或可得而知駕駛人係未領有駕駛執照之汽車所有人，以督促汽車所有人不得
      恣意提供大型車輛供他人駕駛，應附有審核駕駛人是否具有合法、有效、可得
      使用之駕駛執照之義務。是得依上開條文處罰汽車所有人者，應以汽車所有人
      對於駕駛人未領有駕駛執照，仍將其所有之車交與該駕駛人駕駛始足當之，若
      汽車所有人已善盡查證駕駛人駕駛執照資格之注意，或縱加以相當之注意而仍
      不免發生違規者，汽車所有人不受本條之處罰。
（二）本件抗告人甲○○即志光行所有車號Ｋ２－５５５號自用一般大貨車於民國九
      十二年十月三十日十九時十六分許，在國道一號公路三百三十點六公里北向，
      經國道公路警察局員警許志鵬當場攔停舉發「蔡士杰無照駕駛（經電腦查詢該
      駕駛人之駕照自九十一年八月十九日起至九十二年八月十八日吊銷）」違規，
      嗣原處分機關認受處分人有前揭違規行為，乃依違反道路交通管理處罰條例第
      二十一條之一第一項第一款及第三項規定，除處罰鍰新台幣（下同）六萬元整
      外，並吊扣汽車牌照三個月。本件案外人蔡士杰於上開時地被舉發無照駕駛部
      分，嗣後並未加以爭執，並已繳納罰鍰完畢，此有交通部公路局自行收納款項
      收據在卷可稽（詳原審卷第五一頁）；且亦據證人即舉發之員警許志鵬於原審
      供述在案（詳原審卷第二一頁），足認案外人蔡士杰於上開時地確有無照駕駛
      之事實。
（二）抗告人於本件抗辯稱其已盡汽車所有人就駕駛人資格之監督責任云云。然查：
      抗告人於原審訊問時供稱：「其所僱用之駕駛員為黃淑芬（即抗告人之女兒）
      ，蔡士杰負責搬貨，知道蔡士杰當時並無駕駛執照，當天他們要出門時，我有
      看到黃淑芬走路不太自然，但因為他們急著出門，所以我就沒有問原因」等語
      （詳原審卷第四二、四三頁）；另證人黃淑芬於原審訊問時亦證述：「我腳本
      來就會酸痛，已經痛很久，我也有在治療。」等語（詳原審卷第四二頁）。而
      抗告人既為黃淑芬之父親，且僱用黃淑芬為駕駛員，應知悉黃淑芬之身體狀況
      ，況於九十二年十月三十日明知黃淑芬要駕駛前揭車輛出門，已察覺黃淑芬走
      路不自然，卻因黃淑芬急於出門而未追問原因，而蔡士杰無照駕駛又屬實情，
      則抗告人既知蔡士杰無駕駛執照不得駕駛，駕駛員黃淑芬腳部行走不自然，卻
      未進一步詢問駕駛員黃淑芬是否適宜開車，以審核應否同意其駕駛該車輛，抗
      告人顯然無法脫免其監督不週之責。因此，抗告人僅以黃淑芬急於出門未追問
      原因為辯，且未能舉證以實其說，其辯詞尚難採信，故應認本件舉發並無違誤
      ，其違規行為堪以認定。
三、綜上所述，抗告人乃係明知或可得而知其汽車駕駛人係未領有駕駛執照之汽車所
    有人，自不得依前揭道路交通管理處罰條例第二十一條之一第四項主張免責。原
    處分機關依前揭道路交通管理處罰條例第二十一條之一條第一項及第三項之規定
    ，裁處六萬元並予吊扣汽車牌照三個月之處分，並無不合。原審據此認本件異議
    無理由，而予以駁回其異議，本院經核其認事用法，並無違誤。抗告人猶執前開
    情詞，據以提起本件抗告，為無理由，應予駁回。
四、據上論結，應依道路交通案件處理辦法第二十六條，刑事訴訟法第四百十二條，
    裁定如主文。
中    華    民    國      九十三      年      五      月      三十一    日
                                  臺灣高等法院臺南分院刑事第四庭
                                      審判長法官  鄭    文    肅
                                            法官  陳    珍    如
                                            法官  高    明    發
右正本證明與原本無異。
不得再抗告。
                                      法院書記官  陳    淑    貞
中    華    民    國      九十三      年      六      月        二      日
